臺灣高等法院刑事判決　　　　　　　　　　　　　九十三年度上訴字第一九五五號
　　上　訴　人
　　即　被　告　甲○○○
右列上訴人因偽造文書等案件，不服臺灣臺北地方法院九十二年度訴字第一八０六號
，中華民國九十三年五月十八日第一審判決（起訴案號：臺灣臺北地方法院檢察署九
十二年度調偵緝字第一八八號），提起上訴，本院判決如左：
    主  文
原判決撤銷。
甲○○○連續行使偽造私文書，足以生損害於他人，處有期徒刑貳年貳月。
    事  實
一、甲○○○自民國八十六年八月五日起（以下簡稱第一會）及八十八年三月十日起
    （以下簡稱第二會），自任會首，分別召集如附表一所示之第一、二會兩組互助
    會（互助會起迄時間、開標日期及會員人數等均詳如附表一所示），並於其位於
    臺北市○○○路○段六二三號二樓之住處，以填寫會員名稱、金額之標單方式，
    由甲○○○親自主持開標事宜。詎甲○○○於起會後，因財務狀況發生困窘，為
    籌措財源，乃基於偽造文書及意圖為自己不法所有之概括犯意，自民國八十七年
    十一月五日起至八十九年十月十日止，連續於如附表二、三所示第一、二會之各
    開標時間，在前開開標處所，未經第一會活會會員「林招」、「王素靜」、「王
    培元」、「尤火明」、「林雪玉」、「林錦華」、「林重光」、「乙○○」（被
    冒標兩會），及第二會活會會員「周文芳」、「簡成雄」、「廖月子」、「林錦
    華」、「李素玲」等五人之同意，先後冒用上開會員之名義，將如附表二、三所
    示之各會次（實際被冒標者之順序則不詳），以如附表二、三所示之金額填載為
    競標利息，並分別偽造上開名義人之署押各一枚於該次標單（惟並未記載「標單
    」二字）上參與競標而得標，並提示與其他到場之會員而行使之，均足以生損害
    於被冒名者及前揭互助會之其他活會會員，並影響各互助會會員間之信用評估及
    依約如期標得會款之利益；甲○○○於得標後即向活會會員告知上開得標情形，
    使不知情之活會會員數人及被冒名之會員均陷於錯誤，不知係冒標而誤認得標人
    將遵期繳交會款，其等亦可順利取得得標款項，而陸續如數繳交會款予甲○○○
    ，甲○○○因而連續詐得如附表二、三所示之款項。嗣於八十九年十二月五日，
    郭環花、林錦華等活會會員前往上址參加第一會投標時，發現參與投標之標單數
    量與剩餘活會會員人數不符，察覺有異，經向甲○○○詢問後，始循線查知上情
    。
二、案經被害人乙○○提出告訴及訴由臺北市政府警察局信義分局報請臺灣臺北地方
    法院檢察署檢察官偵查起訴。
    理  由
一、訊據上訴人即被告甲○○○對於右揭召集如附表一之互助會及冒用如附表二、三
    所示之活會互助會員名義得標，並詐得如附表二、三所示之互助會款項等事實，
    均坦承不諱，且被告於原審審理時坦承：第一會冒標會員有林招、王素靜、王培
    元、尤火明、林雪玉、林錦華、林重光、乙○○（被冒標兩會），第二會冒標會
    員有周文芳、簡成雄、廖月子、林錦華、李素玲，但順序不記得了（見原審卷第
    十九頁、第四五頁、第四六頁、第五０頁反面），並經原審提示證人林錦華提出
    之各會次標息明細筆記二份，被告亦具體指出如附表二、三之冒標編號及金額（
    見原審卷第五０頁），核與證人乙○○、林嚴愛（乙○○之配偶）、郭環花、林
    錦華分別於警詢、原審偵審證述情節相符（見九十年度偵字第三三一Ｏ號偵卷第
    七至十一頁、第三四至三六頁及九十二年度偵緝字第一八九號卷第十五至十七頁
    ，原審卷第四六至四九頁），並有互助會會單影本二紙、互助會共同決議一紙及
    證人林錦華所記載之各會次標息明細筆記兩份在卷可稽（見第三三一Ｏ號偵查卷
    第十四至十六頁，原審卷第五三至五五頁），足認被告之自白與事實相符，堪予
    採信。被告未經上開被冒標者之同意，竟以其等名義冒標，使活會會員陷於錯誤
    ，而陸續如數繳交會款，甲○○○因而連續詐得如附表二、三所示之款項，其顯
    有不法所有意圖甚明。本件事證明確，被告犯行洵堪認定，應予依法論科。至公
    訴意旨指稱被告另以郭環花名義冒標，惟此部份經檢察官於原審九十三年五月四
    日審判期日表示更正起訴範圍（見原審卷第五一頁），並不包括郭環花部分，且
    查證人郭環花亦於原審證稱：「（問：你如何發現你被冒標？）開標現場有人說
    我已經得標... 我是聽人家說的」、「她冒標的人數應該不只這些，這些是當場
    我們抓到被告說的，有很多人去被告家裡要債，但我沒有確實的依據」（見原審
    卷第四九頁反面、第五一頁），從而並無證據足認被告確有冒用郭環花名義冒標
    ；又，檢察官於原審具狀聲請調查林顏愛、朱炳棟、鄭月娥、賴鳳嬌、林雪玉、
    王美月、賴秋香、林陳怯、林明蓉（見原審卷第三三頁），惟本件經調查事證明
    確，並無再行調查人證之必要；另被害人乙○○雖警詢、偵查表示撤回告訴（見
    第三三一０號偵查卷第十一頁、第三五頁反面），惟本件被告所犯係非告訴乃論
    之罪，其撤回告訴對於本件訴訟成立不生影響，併予敘明。
二、按民間互助會中之已得標會員，依據其與會首間之契約，無論何人得標，均有按
    期繳交會款之義務，故會首藉他人名義實由己參加該互助會並得標，其詐欺所得
    之款，應僅限於未得標會員繳納之會款。查本件互助會之標單，僅須記載姓名及
    一定金額之標息，第三人僅憑標單之內容觀之，尚不能明瞭其用意何在，須依該
    互助會之約定始足以表示該金額係標取會款之利息，該姓名係標取會款之會員，
    而足以表示參與競標互助會會款之一定用意之證明，而屬刑法第二百二十條第一
    項以文書論之文書。本件被告冒用前揭活會會員林招等人之名義投標，並得標以
    詐取會款，自足以生損害於被冒標之會員及其他活會會員。核被告甲○○○所為
    ，係犯刑法第二百十六條、第二百二十條第一項、第二百十條之行使偽造準私文
    書罪及同法第三百三十九條第一項之詐欺取財罪。其偽造署押之行為，為偽造準
    私文書之階段行為，而偽造準私文書之低度行為，復為行使之高度行為所吸收，
    均不另論偽造署押、偽造準私文書罪。而其於每次冒標後，向其他多數活會會員
    詐取會款，以一詐欺行為同時詐騙數活會會員，係以一行為觸犯數同種罪名，為
    想像競合犯，應依刑法第五十五條之規定，從一重論以詐欺取財罪。又其先後多
    次行使偽造準私文書及詐欺取財犯行，時間緊接，方法相同，觸犯構成要件相同
    之罪名，顯係各基於概括之犯意而為之，均為連續犯，應依刑法第五十六條之規
    定各論以一罪。又被告連續行使偽造準私文書之目的即在於詐欺取財，其所犯上
    開二罪間，有方法結果之牽連關係，應從一重論以連續行使偽造準私文書罪。又
    公訴意旨雖未敘及被告冒用如附表二、三所示第一、二會冒用乙○○、林錦華以
    外之被害人等名義，行使偽造準私文書及詐欺取財之犯行，然此部分犯行業經公
    訴檢察官當庭補正此部分之犯罪事實，且經本院調查與起訴部分有連續犯及牽連
    犯之裁判上一罪之關係，為起訴效力所及，本院自得併予審理。
三、原審因而予被告論罪科刑，固非無見。惟查：第二會之起訖時間為八十八年三
    月十日至九十一年九月二十五日，有上揭互助會單影本一紙可憑，原判決附表誤
    載第二會之起訖時間為八十八年三月十日至九十一年九月十日，顯有不符；原
    判決附表一、二，扣除被告虛列會員人數為計算活會人數之標準，惟查本件並無
    證據足認被告有虛列會員情形，原判決所認即乏依據；被告已於九十二年八月
    六日與被害人乙○○達成和解，有台北市信義區調解委員會調解筆錄附卷可憑（
    見本院卷第十一頁），且經被害人乙○○到庭證述：被告每個月陸續還錢等語屬
    實（見本院九十三年九月三日審判筆錄第五頁），原審未及審酌被告與被害人乙
    ○○已經達成和解之情事，逕認被告迄未賠償被害人之損害，即有不合。被告上
    訴意旨認原判決量刑過重，雖無理由，惟原判決既有可議，自應由本院將原判決
    撤銷並改判。爰審酌被告甲○○○前無犯罪前科，素行尚稱良好，有本院被告全
    國前案紀錄表乙份在卷可徵，然其冒標金額甚鉅（高達一千零六十八萬二千三百
    元），受害活會會員眾多，犯罪情節非屬輕微，及其品行、犯罪動機、目的、手
    段、生活狀況、智識程度、犯罪所生之損害及犯罪後坦承犯行之態度並與被害人
    乙○○達成和解等一切情狀，量處有期徒刑貳年貳月。又，如附表二、三所示之
    時間所偽造之標單，雖為供犯罪所用之物，惟於行使得標後，均已丟棄滅失，業
    據被告供述在卷，爰不另為沒收之諭知。
據上論斷，應依刑事訴訟法第三百六十九條第一項前段、第三百六十四條、第二百九
十九條第一項前段，刑法第五十六條、第二百十六條、第二百二十條第一項、第二百
十條、第三百三十九條第一項、第五十五條，罰金罰鍰提高標準條例第一條前段，判
決如主文。
本案經檢察官蔡薰慧到庭執行職務。
中　　　華　　　民　　　國　　九十三　　年　　　九　　　月　　 十六 　　日
                              臺灣高等法院刑事第四庭
                                  審判長法  官  蔡  永  昌
                                        法  官  李  英  豪
                                        法  官  陳  榮  和
右正本證明與原本無異。
如不服本判決，應於收受送達後十日內向本院提出上訴書狀，其未敘述上訴之理由者
並得於提起上訴後十日內向本院補提理由書（均須按他造當事人之人數附繕本）。
                                        書記官  劉  麗  芬
中　　　華　　　民　　　國　　九十三　　年　　　九　　　月　　 十八 　　日
附錄：本案論罪科刑法條全文
中華民國刑法第二百一十條
(偽造變造私文書罪)
偽造、變造私文書，足以生損害於公眾或他人者，處五年以下有期徒刑。
中華民國刑法第二百一十六條
(行使偽造變造或登載不實之文書罪)
行使第二百十條至第二百十五條之文書者，依偽造、變造文書或登載不實事項或使登
載不實事項之規定處斷。
中華民國刑法第二百二十條第一項
在紙上或物品上之文字、符號、圖畫、照像，依習慣或特約，足以為表示其用意之證
明者，關於本章及本章以外各罪，以文書論。
中華民國刑法第三百三十九條第一項
 (普通詐欺罪)
意圖為自己或第三人不法之所有，以詐術使人將本人或第三人之物交付者，處五年以
下有期徒刑、拘役或科或併科一千元以下罰金。
附表一
┌──┬────┬────────┬─────┬─────┬──────┐
│會名│會　　首│互助會起訖時間  │開標日期  │會員人次  │金　　　　額│
│    │        │（民國年月日）  │          │（含會首）│（新台幣）  │
├──┼────┼────────┼─────┼─────┼──────┤
│ 一 │甲○○○│8.5.－11.5.  │每月五日，│六十五    │三萬元，底標│
│    │        │                │每年三、六│          │三千元，採內│
│    │        │                │、九、十二│          │標制        │
│    │        │                │月各加標一│          │            │
│    │        │                │次        │          │            │
├──┼────┼────────┼─────┼─────┼──────┤
│ 二 │甲○○○│3.10.－9.  │每月十日，│五十五    │三萬元，底標│
│    │        │                │每年三、六│          │三千元，採內│
│    │        │                │、九、十二│          │標制        │
│    │        │                │月之二十五│          │            │
│    │        │                │日各加標一│          │            │
│    │        │                │次        │          │            │
└──┴────┴────────┴─────┴─────┴──────┘
附表二
┌──┬────┬─────┬────┬────────────────┐
│編號│冒標時間│競標利息  │受詐欺活│詐得金額＝每會金額×活會人次（須│
│    │（會期）│（新台幣）│會人次  │扣除會首、死會人次，再加上本次及│
│    │        │          │        │前次遭冒標仍為活會之人次）      │
├──┼────┼─────┼────┼────────────────┤
│ 一 │11.5.  │7800      │50      │22200×50＝0000000              │
│    │第十六會│          │        │                                │
├──┼────┼─────┼────┼────────────────┤
│ 二 │4.5.  │8000      │44      │22000×44＝968000               │
│    │第二三會│          │        │                                │
├──┼────┼─────┼────┼────────────────┤
│ 三 │6.5.  │7800      │43      │22200×43＝954600               │
│    │第二五會│          │        │                                │
├──┼────┼─────┼────┼────────────────┤
│ 四 │12.5.  │9500      │36      │20500×36＝738000               │
│    │第三三會│          │        │                                │
├──┼────┼─────┼────┼────────────────┤
│ 五 │1.5.  │8600      │35      │21400×35＝749000               │
│    │第三五會│          │        │                                │
├──┼────┼─────┼────┼────────────────┤
│ 六 │2.5.  │8800      │35      │21200×35＝742000               │
│    │第三六會│          │        │                                │
├──┼────┼─────┼────┼────────────────┤
│ 七 │6.5.  │11000     │31      │19000×31＝589000               │
│    │第四一會│          │        │                                │
├──┼────┼─────┼────┼────────────────┤
│ 八 │8.5.  │12000     │29      │18000×29＝522000               │
│    │第四四會│          │        │                                │
├──┼────┼─────┼────┼────────────────┤
│ 九 │9.5.  │13000     │28      │17000×28＝476000               │
│    │第四六會│          │        │                                │
├──┴────┴─────┴────┴────────────────┤
│合計詐欺金額共六百八十四萬八千六百元                                  │
└───────────────────────────────────┘
附件三
┌──┬────┬─────┬────┬────────────────┐
│編號│冒標時間│競標利息  │受詐欺活│詐得金額＝每會金額×活會人次（須│
│    │（會期）│（新台幣）│會人次  │扣除會首、死會人次，再加上本次及│
│    │        │          │        │前次遭冒標仍為活會之人次）      │
├──┼────┼─────┼────┼────────────────┤
│一  │12.10.  │9100      │46      │20900×46＝961400               │               │
│    │第十會  │          │        │                                │
├──┼────┼─────┼────┼────────────────┤
│二  │5.10.  │9500      │41      │20500×41＝840500               │               │
│    │第十六會│          │        │                                │
├──┼────┼─────┼────┼────────────────┤
│三  │7.10.  │11000     │39      │19000×39＝741000               │               │
│    │第十九會│          │        │                                │
├──┼────┼─────┼────┼────────────────┤
│四  │9.10.  │12000     │38      │18000×38＝684000               │               │
│    │第二一會│          │        │                                │
├──┼────┼─────┼────┼────────────────┤
│五  │10.10.  │13600     │37      │16400×37＝606800               │               │
│    │第二三會│          │        │                                │
├──┴────┴─────┴────┴────────────────┤
│合計詐欺金額共三百八十三萬三千七百元                                  │
└───────────────────────────────────┘
